臺灣高等法院刑事判決　　　　　　　　　　　　　　九十三年度上訴字第四二八號
　　上　訴　人　臺灣桃園地方法院檢察署檢察官
　　上　訴　人
　　即　被　告　甲○○
　　選任辯護人　呂福元　律師
　　上　訴　人
　　即　被　告　乙○○
　　選任辯護人　王吾　律師
右上訴人等因被告等毒品危害防制條例案件，不服臺灣桃園地方法院九十年度訴字第
二○五○號，中華民國九十三年一月十二日第一審判決（起訴案號：臺灣桃園地方法
院檢察署九十年度偵字第一四三三三號）提起上訴，本院判決如左：
    主  文
原判決撤銷。
甲○○販賣第一級毒品，未遂，處有期徒刑捌年。扣案海洛因壹包（淨重零點貳伍公
克，包裝重零點貳壹公克），沒收並銷燬之；門號0000000000號之行動電
話壹支（ＮＯＫＩＡ廠牌，手機序號000000000000000號，不含使用
門號），沒收之。被訴意圖販賣而持有第二級毒品部分，無罪。
乙○○無罪。
    事  實
一、緣孫台山於民國九十年八月十九日因施用第一級毒品海洛因，當場為警查獲（違
    反毒品危害防制條例案件另案審結），願供出其所持有毒品之來源，而與警方配
    合，於同日以電話連絡甲○○之行動電話（門號0000000000號），佯
    稱欲向甲○○購買第一級毒品海洛因一包新台幣（下同）三千元，甲○○遂基於
    營利之意圖，與孫台山約定於桃園縣龍潭鄉○○路一九六號「威爾思」麵包店前
    進行交易，孫台山即由警員陪同至現場等候甲○○前來。同年八月十九日夜間九
    時許，甲○○持其所持有在同年八月十九日前幾天向友人豪哥（又叫阿祥）以二
    千元販入之海洛因一包至前述麵包店內，經孫台山於警車內指明麵包店內之女子
    即為甲○○後，員警即上前盤查並在其身上之煙盒內查得第一級毒品海洛因一小
    包（淨重０．二五公克，包裝重０．二一公克），及包括與孫台山連絡之門號0
    000000000號行動電話在內之行動電話計三支、現金新台幣（以下同）
    一萬一千五百元。
二、案經桃園縣政府警察局移送臺灣桃園地方法院檢察署檢察官偵查起訴。
    理  由
壹、有罪部分：
一、訊據上訴人即被告甲○○矢口否認有何右揭販賣第一級毒品未遂之犯行，辯稱：
    伊當天係與孫台山約好要還電話，並非交易毒品，身上所攜帶之毒品海洛因係為
    自己施用云云。經查：
（一）本件係證人孫台山經警查獲施用第一級毒品海洛因犯行後，因孫台山供稱其毒
      品來源為被告甲○○，而由警授意以電話連絡被告甲○○門號0000000
      000號之行動電話，佯稱欲向甲○○購買第一級毒品海洛因一包三千元，而
      與被告甲○○約定在桃園縣龍潭鄉○○路一九六號「威爾思」麵包店前進行交
      易，為警當場查獲並於被告甲○○身上之煙盒內扣得第一級毒品海洛因一小包
      等情，業據證人即承辦員警王忠誠、楊樹瀛分別於偵查中、原審審理時證述綦
      詳（見偵卷第五九頁反面，原審卷(三)第一四五頁、第二四五頁），核與證人孫
      台山於警詢、偵查中所供稱其毒品來源為被告甲○○等情（見偵卷第二一頁、
      第五九頁反面）相符；復參以被告甲○○於原審亦不否認當日係接到孫台山之
      電話而出門，在本院審理時亦供稱其持有販售之海洛因，係案發前幾天以二千
      元向友人豪哥買的等情，而自被告甲○○身上之煙盒扣得之海洛因一小包，經
      警送請法務部調查局鑑定結果，確為海洛因成分，淨重○．二五公克，包裝重
      ○．二一公克，有該局九十年九月十日第000000000號鑑定通知書在
      卷（見原審卷(三)第二七三頁）可稽。足證被告甲○○確係意圖營利應孫台山之
      邀前往桃園縣龍潭鄉○○路一九六號「威爾思」麵包店販售海洛因進行交易，
      而為警埋伏查獲等情，誠屬灼然。
（二）又證人孫台山固於原審審理時翻異其警詢及偵查訊問筆錄之內容，否認曾向甲
      ○○購買毒品，包括約甲○○出來此次之事實，先後證稱：「警詢筆錄是我在
      意識模糊的狀態下所製作的，甲○○的電話是警察從我的行動電話上找到的，
      電話是我打的，但我講什麼我記不得了，我是說我要拿東西，行動電話拿來給
      我。偵查訊問筆錄所以指證甲○○，係因為檢察官告訴我，若非誣告就是偽證
      ，我怕構成誣告，才這樣說的」、「我是打電話跟甲○○要電話，不是警察叫
      我打給她的」、「是甲○○剛好打電話來，我就跟她要電話，約她出來」等語
      （分見原審卷(二)第八頁、卷(三)第二四四頁），與被告甲○○所辯係與孫台山相
      約才出門到附近威爾斯麵包店會晤等部分相符。而孫台山之警詢筆錄及偵查訊
      問筆錄內容，與證人王忠誠、楊樹瀛之證言互核一致（見偵卷第五九頁反面，
      原審卷(三)第一四五頁、第二四五頁），足認係孫台山打電話給甲○○，且當時
      孫台山係經警逮捕，人身自由受拘束之中，當無自由撥接電話之理，其係配合
      警察誘捕而電約甲○○，方符常情，即令孫台山與甲○○係以「索取行動電話
      」為由相約，亦為其二人間之「暗語」，尚不影響其二人係以此暗語為買賣毒
      品之事實。且孫台山之偵查訊問筆錄係檢察官於警詢（九十年八月十九日）後
      ，近一個月之時間（九十年九月十一日）訊問所製作（參見偵查卷第五九頁）
      ，其間孫台山係於看守所執行毒品勒戒事宜，縱令孫台山於警詢時因犯藥癮而
      精神不濟，其於近一個月後之偵查期日，自無可能再以精神不濟為託詞。是證
      人孫台山於偵查中之筆錄與原審審理中之證言不符，而有前後不一致之情，惟
      相較之下，其先前於偵查中之證述筆錄，顯較具有可信性，且其偵查中之筆錄
      為證明本案犯罪不可或缺之必要性證據，核依刑事訴訟法第一百五十九條之二
      之規定，其偵查中警詢及訊問筆錄具證據能力，且可採信。是以，孫台山嗣後
      翻異前詞及被告甲○○前開單純交還電話並非交易海洛因之辯詞，均無可採。
（三）末查，被告甲○○既已與孫台山就販賣海洛因達成合意，並攜帶海洛因至二人
      所約定之地點，足見被告係意圖營利而販出，雖孫台山係配合警方辦案虛與被
      告甲○○購買海洛因藉以誘捕被告甲○○，其本身並無購買海洛因之真意，然
      被告甲○○對於是否利用員警製造之機會販賣毒品，主觀上具有高度意思決定
      自由，被告甲○○既已基於任意形成之販賣毒品故意而與孫台山就販售海洛因
      之數量、價格、交付地點均完成約定，並攜帶扣案之海洛因一小包前往交易，
      應認被告甲○○已著手於海洛因之販賣行為，縱令基於該等故意而遂行之販賣
      行為，因為警查獲而客觀上不能既遂，然被告甲○○既已著手於該次販賣第一
      級毒品之行為，仍應成立販賣第一級毒品未遂罪（最高法院八十七年度台上字
      第二○○五號判決意旨、最高法院八十五年度第四次刑事庭會議決議參照）。
（四）綜上所述，本件事證明確，被告所辯尚難採信，被告甲○○之前開販賣第一級
      毒品海洛因未遂之犯行，洵堪認定。
二、按毒品危害防制條例業已於九十二年七月九日公告修正全文，並經行政院核定自
    九十三年一月九日施行，關於販賣第一級毒品罪，修正前後同條例第四條第一項
    之法定刑與修正後之同條項規定相同，依刑法第二條第一項前段規定，被告行為
    後法律有變更，應適用修正後之新法處斷。核被告甲○○所為，係犯修正後毒品
    危害防制條例第四條第五項、第一項販賣第一級毒品未遂罪；被告甲○○持有第
    一級毒品海洛因進而販賣，其持有毒品之低度行為，為販賣之高度行為所吸收，
    不另論罪。而被告已著手販賣第一級毒品行為之實行，當場為埋伏警員查獲，致
    其販賣行為未遂，應依刑法第二十六條前段規定，按既遂犯之刑減輕之。
三、原審以被告所犯事證明確，予以論罪科刑，固非無見。惟查，被告甲○○係犯毒
    品危害防制條例第四條第一項、第五項販賣第一級毒品未遂罪，原審未察，遽認
    被告甲○○係與被告乙○○（乙○○無罪部分詳後述）共同販賣第一級毒品未遂
    罪，即有未合。被告甲○○提起上訴否認犯行，猶執陳詞指摘原判決不當，固無
    理由，惟原判決既有可議之處，自應由本院予以撤銷改判。爰審酌被告甲○○人
    正值年青，不思循合法途徑獲得財富，明知海洛因業據公告列為第一級毒品，對
    人體有莫大之戕害，仍為圖一己私利，漠視毒品對人體之危害，著手為上揭販賣
    行為，嚴重危害國民身體健康及社會風氣，犯罪惡性非輕，犯後猶執詞卸責之態
    度，惟僅著手販賣予一人且販賣第一級毒品行為尚屬未遂，並審酌渠等犯罪動機
    、手段、智識程度等一切情狀，量處如主文第二項所示之刑。至扣案第一級毒品
    海洛因一包（淨重○‧二五公克，包裝重○‧二一公克），為查獲之毒品，不論
    屬犯人與否，應依毒品危害防制條例第十八條第一項前段宣告沒收銷燬之。另查
    扣ＮＯＫＩＡ廠牌行動電話一支（手機序號000000000000000號
    ，使用門號為0000000000號），為被告甲○○所有，業據被告供承在
    卷，且係供本案販毒連絡用之工具，應依前述本條例第十九條第一項前段之規定
    ，將該行動電話一支沒收之（惟門號0000000000號，為電訊公司所有
    ，不在沒收之列）。另扣案甲○○所有之其他行動電話二支、現金一萬一千五百
    元，尚難證明與本案販賣海洛因毒品有關，應另由檢察官為適法之處理。
貳、無罪部分
一、公訴意旨略以：
（一）乙○○與甲○○為男女朋友，意圖販賣毒品，而在民國九十年八月間，先後向
      姓名、年籍不詳之人，購入第一級毒品海洛因與第二級毒品安非他命各半兩後
      ，乙○○伺機出售毒品而持有各該毒品。迄至九十年八月十九日，孫台山因施
      用毒品為警查獲，遂於同日配合員警，以電話向甲○○偽稱欲購買毒品，相約
      在龍潭鄉○○路一九六號威爾思麵包店附近交易，待甲○○至麵包店假意購買
      麵包時，員警即上前將之逮捕，並當場在甲○○手提之塑膠袋內搜出裝在香煙
      盒內之海洛因一包（毛重約零點五公克），嗣由甲○○帶同至其前開居所搜索
      ，扣得乙○○所有海洛因九包（毛重十七點五公克）、內含殘餘毒品空袋一個
      、小湯匙二支、分裝袋一大包、電子秤一個、監視系統組、安非他命十七點八
      公克。因認被告乙○○違反同條例第五條第一項、第二項之意圖販賣而持有第
      一級、第二級毒品等罪等語，並依據起訴書事實所載，公訴人亦認被告甲○○
      亦另涉本條例第五條第二項之罪，而與乙○○為共同正犯，與其販賣第一級毒
      品部分，為數罪併罰，而漏引該罪法條，原審業於準備及審理期日已補行此項
      罪名並踐行告知罪名增列之程序，尚不影響被告甲○○之防禦權。
（二）另被告甲○○基於意圖營利之概括犯意，連續於九十年八月間，連續多次在龍
      潭鄉八０四醫院對面之「萊爾富」便利商店前，以每小包二千至三千元不等之
      代價，販賣予孫台山施用之事實，因認被告甲○○違反毒品危害防制條例第四
      條第一項之販賣第一級毒品既遂罪，為連續犯等語。
二、按犯罪事實應依證據認定之，無證據不得認定犯罪事實；又不能證明被告犯罪者
    ，應諭知無罪之判決。刑事訴訟法第一百五十四條第二項、第三百零一條第一項
    分別定有明文。復按刑事訴訟法上所謂認定犯罪事實之證據，係指足以認定被告
    確有犯罪行為之積極證據而言，該項證據自須適合於被告犯罪事實之認定，始得
    採為斷罪資料。如未能發現相當證據，或證據不足以證明，自不能以推測或擬制
    之方法，以為裁判之基礎，此分別有最高法院二十九年上字第三一０五號、四十
    年臺上字第八六號、七十六年臺上字第四九八六號判例可資參照。再按犯毒品危
    害防制條例第四條第一項至第三項、第五條第一項至第三項、第六條第一項至第
    三項、第七條第一項至第三項、第八條第一項至第三項、第十條或第十一條第一
    項、第二項之罪，供出毒品來源，因而破獲者，得減輕其刑，毒品危害防制條例
    第十七條定有明文。則販賣、施用或持有毒品之人，如供出毒品之來源因而破獲
    者，既得藉以要求寬典減輕其刑，為擔保其所為不利於對向共犯之陳述之真實性
    ，尤應有足以令人確信其陳述為真實之補強證據。
三、公訴人認甲○○有為前述連續販賣第一級毒品既遂及意圖販賣而持有第二級毒品
    之犯行，無非係以孫台山之警詢筆錄及偵查中所為與警詢筆錄相符之不利或有利
    於己之供述為據；認乙○○意圖販賣而持有第一、二級毒品之犯行，係以被告乙
    ○○所有之第一、二級毒品海洛因、安非他命、內含殘餘毒品空袋一個、小湯匙
    二支、分裝袋一大包、電子秤一個、監視系統一組等扣案物，以及經公訴人於原
    審準備程序中另提出偵查卷內本即存在，惟起訴書未指明之證人彭光麒、鄧坤山
    、宋碧文三人之警詢筆錄為其主要論據。
四、訊據被告甲○○堅決否認有販賣第一級毒品予孫台山，及意圖販賣而持有第二級
    毒品之犯行，甲○○所辯內容除於前述同外，另辯稱從未意圖販賣而持有第二級
    毒品等語；乙○○固坦承扣案之海洛因、安非他命係伊所有，惟否認係基於販賣
    意圖而持有，辯稱係為供己施用而持有，其因施用而持有第一、二級毒品業已送
    觀察、勒戒，並經戒治一年期滿後由檢察官為不起訴處分等語。
五、經查：
（一）被告乙○○部分
  １、證人彭光麒、鄧坤山及宋碧文雖於警詢分別供稱：「香菸盒內之海洛因係車主
      乙○○所有」、「有見到乙○○與一名綽號阿義之男子交易海洛因」、「我聽
      說乙○○有在販賣安非他命」等語（分見偵卷第六九至七○頁、第七五頁反面
      、第七九頁反面），惟經原審傳喚證人彭光麒、鄧坤山及宋碧文（彭光麒審理
      期日未到庭）到庭，彼等固均不否認認識乙○○，然亦均否認其等警詢筆錄所
      言為真實，彭光麒改稱：香煙盒中之毒品係其自己所有，非乙○○車上之物等
      語；鄧坤山、宋碧文亦均稱：係警察授意其等證述見到或聽聞乙○○販毒等語
      （分見原審卷(一)第一九四頁至第一九八頁卷(三)第一二九頁至第一三五頁）。證
      人等先後陳述不一，且經原審告以警詢中如此證述可能觸犯誣告罪之情，其等
      仍均坦承警詢所言確屬不實，是以證人前後不一之陳述，尚難判斷其先前所為
      陳述較為可信，自不得憑此顯具瑕疵可指之證述，作為認定被告乙○○犯行之
      依據。
  ２、又被告乙○○再三否認知悉被告甲○○販毒，辯稱伊未曾見過甲○○販毒等情
      ，查被告乙○○與被告甲○○雖係同居男女朋友關係，業據被告乙○○、甲○
      ○供承在卷，惟被告甲○○前開販賣第一級毒品海洛因未遂之犯行，為其單獨
      所為，業如前述。又證人孫台山亦從未指述其毒品來源係來自被告乙○○，而
      被告甲○○為警查獲時，被告乙○○並未在場，被告甲○○於本院審理時亦供
      稱案發當時乙○○不在家，亦未同意伊拿毒品等語（見本院卷第一四六頁）。
      足認被告乙○○對於被告甲○○前開販賣第一級毒品海洛因未遂之犯行，應係
      不知情。是以，尚不得以被告乙○○與甲○○係為同居男女朋友關係，復於彼
      二人同居處扣得海洛因、安非他命，遽認被告乙○○與被告甲○○共同販賣第
      一級毒品未遂罪。
  ３、另被告乙○○辯稱：扣案海洛因、安非他命係其為施用所持有之物等語，經查
      被告乙○○確因本案查獲犯行，自白有施用第一、二級毒品之事實，其尿液經
      檢驗鑑定，嗎啡及甲基安非他命成分均呈陽性反應，並經原審裁定觀察、勒戒
      ，執行後嗣認有繼續施用毒品之傾向，又經原審裁定令入戒治處所施以強制戒
      治一年，並於九十年九月十一日執行，九十一年九月十日期滿，並經檢察官於
      九十一年九月十九日處分不起訴確定在案，此有桃園縣衛生局不法藥物尿液檢
      定書二件、台灣桃園地方法院九十年毒聲第三五三四號裁定、第三八九七號裁
      定正本各一件，強制戒治處分執行指揮書正本一件、臺灣桃園地方法院檢察署
      檢察官九十一年度戒偵字第五一八號不起訴處分書正本，分別附於臺灣桃園地
      方法院檢察署九十年毒偵字第三三四八號偵查卷、九十一年度戒偵字第五一八
      號偵查卷可證。益徵被告係因施用而持有毒品並非意圖供販賣而持有扣案之海
      洛因、安非他命，是被告前開所辯，應足採信。
  ４、此外，復查無其他積極證據足資證明被告乙○○有何公訴人所指毒品危害防制
      條例第五條第一、二項犯行，應為無罪之諭知。
（二）被告甲○○部分：
  １、查本案查扣安非他命，含袋重僅十七．八公克。而被告甲○○亦因本案查獲犯
      行，自白施用第一、二級毒品之事實，因係再犯本條例第十條之罪，為原審法
      院以九十年毒聲字第三０七０號裁定並執行施以強制戒治之處分，且此次施用
      第一、二級毒品之犯行，為原審以九十年訴字第一七六八號判決，分別判處有
      期徒刑十月及五月，及另案持有第一級毒品犯行判處有期徒刑三月，定應執行
      刑一年二月，經提起上訴，為本院以九十一年上訴字第三０一九號判決上訴駁
      回，再經上訴最高法院，為最高法院於九十二年一月十六日，以該院九十二年
      台上字第二八三號判決上訴駁回確定，此有原審各該判決書影本一件，及本院
      被告全國前案紀錄表一件在卷可證。是以縱認被告甲○○另行起意與乙○○共
      同持有扣案安非他命，扣案之安非他命量少，其供被告等二人施用，亦僅屬幾
      日內之份量，尚難以遽認被告甲○○係基於販賣而持有之。況查，被告甲○○
      迭於警訊、原審審理均否認扣案之安非他命係其與被告乙○○共同持有，並稱
      該安非他命為被告乙○○所有，其與被告乙○○係各買各的等語（見偵卷第十
      六頁、原審卷(一)第九五頁），核與被告乙○○自承扣案毒品為其個人所有供己
      施用乙節（見本院卷第一三七、一四○、一四三頁）相互一致，足認扣案之安
      非他命確係乙○○所有，而非與被告甲○○所共同持有。
  ２、此外，亦查無其他證據足資證明扣案之安非他命係被告甲○○與被告乙○○所
      共同持有，是以，此部分既不能證明被告甲○○共同意圖販賣而持有第二級毒
      品安非他命，自應為被告甲○○無罪之諭知。
六、另公訴人認被告甲○○涉犯連續販賣第一級毒品既遂犯行，係以證人孫台山於警
    詢、偵查之供詞為其依據。惟被告甲○○堅決否認有多次連續販賣海洛因予孫台
    山之事實，且甲○○身上所查扣之海洛因毒品係查獲當日與孫台山約定販賣而攜
    帶，其於赴約地點即為警查獲，為販賣未遂罪，是該扣案毒品僅得證明販賣未遂
    之犯行，而其後於被告等共同住屋處所查扣之海洛因毒品，為被告乙○○所有，
    並據被告甲○○、乙○○供述在卷，且亦無證據證明乙○○有參與連續販賣海洛
    因之事實，業如前述。又證人孫台山復於原審審理時對於其警詢及偵查訊問筆錄
    均否認在卷，所為與偵查中不一致之陳述，足證其陳述已有瑕疵，且孫台山係因
    施用及持有毒品案件為警查獲始供出本件被告甲○○涉有販賣毒品之罪嫌，揆諸
    毒品危害防制條例第十七條之規定，證人孫台山與被告甲○○就此部分既有利害
    關係，當不能以證人孫台山之單一證述，作為認定被告甲○○犯罪之唯一證據。
    此外，復查無其他證據足資證明被告甲○○確有公訴人所指此部分販賣第一級毒
    品犯行，本應為無罪之諭知，惟公訴人認此部分與前揭論罪科刑部分，具連續犯
    之裁判上一罪關係，爰不另為無罪之諭知，附此敘明。
七、原審未察，對被告乙○○部分變更起訴法條以共同販賣第一級毒品未遂論罪科刑
    ，就意圖販賣而持有第二級毒品部分，對被告乙○○為不受理之判決，對被告甲
    ○○予以免訴判決，即有未洽。公訴人上訴意旨以原判決論知被告乙○○意圖販
    賣而持有第二級毒品部分係不當非全無理由；被告乙○○提起上訴，否認犯行，
    遽以指摘原判不當，為有理由；被告甲○○上訴否認有意圖販賣而持有第二級毒
    品之犯行，指摘原判決不當，為有理由。原判決既有上開可議之處，自應由本院
    予以撤銷改判，被告乙○○、甲○○上開部分犯罪既屬不能證明，自應為無罪之
    諭知。
八、另扣案乙○○所有之第一級毒品海洛因九包（合計淨重十四點二七公克，包裝重
    二點九三公克）、第二級毒品安非他命一包（含袋重十七點八公克）、安非他命
    吸食器一組、空袋一只、分裝夾鏈袋一包、注射毒品用針筒十支、削尖吸管三支
    、小湯匙二支、電子秤一個、監視系統一組、行動電話二支及八萬四千六百元等
    物，被告乙○○既為無罪之諭知，自應另由檢察官為適法之處理。
據上論斷，應依刑事訴訟法第三百六十九條第一項前段、第三百六十四條、第二百九
十九條第一項前段、第三百零一條第一項前段，修正後毒品危害防制條例第四條一項
、第五項、第十八條第一項前段、第十九條第一項，刑法第二條第一項前段、第十一
條前段、第二十六條前段，判決如主文。
本案經檢察官施慶堂到庭執行職務。
中　　　華　　　民　　　國　　九十三　　年　　　三　　　月　　 十七 　　日
                              臺灣高等法院刑事第三庭
                                  審判長法  官  張  連  財
                                        法  官  張  傳  栗
                                        法  官  黃  金  富
右正本證明與原本無異。
如不服本判決，應於收受送達後十日內向本院提出上訴書狀，其未敘述上訴之理由者
並得於提起上訴後十日內向本院補提理由書（均須按他造當事人之人數附繕本）。
                                        書記官  江  采  廷
中　　　華　　　民　　　國　　九十三　　年　　　三　　　月　　 十八 　　日
附錄：本判決論罪科刑法條全文
毒品危害防制條例第四條
製造、運輸、販賣第一級毒品者，處死刑或無期徒刑；處無期徒刑者，得併科新台幣
一千萬元以下罰金。
製造、運輸、販賣第二級毒品者，處無期徒刑或七年以上有期徒刑，得併科新台幣七
百萬元以下罰金。
製造、運輸、販賣第三級毒品者，處五年以上有期徒刑，得併科新台幣五百萬元以下
罰金。
製造、運輸、販賣專供製造或施用毒品之器具者，處一年以上七年以下有期徒刑，得
併科新台幣一百萬元以下罰金。
前四項之未遂犯罰之。
